臺灣宜蘭地方法院刑事判決　　　　　　　 99年度易字第311號
公　訴　人　臺灣宜蘭地方法院檢察署檢察官
被　　　告　周富郎
選任辯護人　林正欣
上列被告因詐欺案件，經檢察官提起公訴（99年度偵緝字第86、
88號），本院判決如下：
    主  文
周富郎無罪。
    理  由
壹、公訴意旨略以：被告周富郎於民國85年10月15日，在宜蘭縣
    壯圍鄉○○路53號設立億昌興紙業有限公司（下稱億昌興公
    司，工廠住址為：宜蘭縣礁溪鄉○○路6之2號），自己為負
    責人。嗣因經營不善，竟意圖為自己不法之所有，利用億昌
    興紙業有限公司名義，基於概括詐欺犯意，連續向告訴人曾
    柏源、劉文正等人詐騙財物：
  (一)於91年間，被告因億昌興紙業有限公司財務出狀況，竟虛瞞
    「億昌興公司名義及其個人名義之支票無法使用」之狀況，
    向公司員工即告訴人曾柏源詐稱公司營運正常、需要新支票
    運用，使之因此陷於錯誤而去宜蘭縣宜蘭市農會神農分部（
    帳號：00000000000號）及宜蘭縣頭城鎮農會（帳號：
    00000000000000號）申請甲存支票帳戶，並將所申請之上開
    支票帳戶印鑑章、空白支票本交付給被告使用。初期，被告
    均會告知所簽發金額已取得信任，隨後，即未告知所簽發之
    金額，被告並於94年8月7日，離棄億昌興公司逃往大陸地區
    ，留下該支票債務給告訴人曾柏源清償。
  (二)於91年間，被告所經營之億昌興公司財務已出狀況，竟予以
    虛瞞而於94年初向告訴人劉文正詐稱「因紙價看漲，最好由
    劉文正先匯一部分現金，再預開遠期支票，周富郎可代為進
    貨」、「要劉文正簽發遠期支票、並將空白支票交給周富郎
    ，由周富郎代向銀行週轉現金」等語，使告訴人劉文正因此
    陷於錯誤而陸續交付現金新台幣（下同）850萬元及簽發遠
    期支票1千多萬元，並交付空白支票給被告收執。被告收到
    上開物品後，隨即將現金花用，並將告訴人劉文正所簽發之
    支票拿去銀行週轉現金後一併花用殆盡。並於94年8月7日，
    逃往大陸地區，及至99年2月25日，才從大陸地區返回台灣
    ，因認被告涉有詐欺罪嫌。
貳、公訴人認被告涉有上開詐欺犯行，係以告訴人曾柏源、劉文
    正於偵查中指訴、億昌興公司之支票帳戶自94年8月8日列為
    拒絕往來戶之票據信用資訊連結作業查詢明細表瀏覽，億昌
    興公司名義簽發之支票陸續跳票、告訴人曾柏源名義簽發支
    票之退票理由書、告訴人劉文正所提遺失票據清單為主要論
    據。訊據被告堅詞否認有詐欺犯行，並辯稱：(一)伊跟曾柏源
    是朋友，他沒有在億昌興紙業有限公司任職，因為公司運作
    需要支票，他知道後所以就給伊支票讓伊週轉現金，要週轉
    的時候，別人的客票再給他們公司背書後再拿票去調現，別
    人比較願意收，伊是純粹拿他的票去調現，從91年開始借票
    ，他借伊宜蘭市農會神農分部、宜蘭縣頭城鎮農會的票，票
    跟印章都放在伊這裡，伊會登記開的票及日期，錢是伊輒進
    去的，票也是伊自己在用的，94年8月之後因為景氣不好，
    伊就去大陸，那時知道公司有危機，週轉不好無法處理，錢
    也匯不進去所以就一直跳票了；(二)伊跟劉文正有資金往來，
    那個正皓紙行伊有出資，劉文正有借伊錢，但是不多，大約
    有1、2百萬，當時正皓紙行有1筆貸款，大約是在94年左右
    ，伊拿了1、2百萬，他有匯一部份的錢到億昌興公司的甲存
    帳戶，一部份是正皓紙行用的，另外劉文正有借伊花蓮市農
    會劉文正、花蓮市農會正皓紙行有限公司、花蓮市中小企銀
    正皓紙行、花蓮第一信用合作社彭曉玲4個甲存的戶頭給伊
    ，是從90年、91年左右借的，劉文正是花蓮的客戶，因為伊
    投資要花很多錢還有庫存壓力跟設備，所以就跟他借錢調現
    ，他都寄空白支票、蓋好印章給伊，由伊去寫金額，票到期
    的時候，錢由伊輒進去，後來因為經營不佳所以才出去等語
    。
、按犯罪事實應依證據認定之，無證據不得認定犯罪事實；另
    不能證明被告犯罪者，應諭知無罪之判決，刑事訴訟法第
    154條第2項、第301條第1項分別定有明文。又刑事訴訟法上
    認定犯罪事實所憑之證據，雖不以直接證據為限，間接證據
    亦包括在內，然而無論直接證據或間接證據，其為訴訟上之
    證明，須於通常一般之人均不致有所懷疑，而得確信其為真
    實之程度者，始得據為有罪之認定，惟採用間接證據時，必
    其所成立之證據，在直接關係上，雖僅足以證明他項事實，
    而採此他項事實，本於推理之作用，足以證明待證事項者，
    方為合法，若係憑空之推想，則尚非間接證據，且如未發現
    相當證據，或證據不足以證明，自不能以推測或擬制之方法
    ，以為裁判之基礎，又告訴人之告訴，係以使被告受刑事訴
    追為目的，是其陳述是否與事實相符，仍應調查其他證據以
    資審認，最高法院分別著有76年台上字第4986號、32年上字
    第67號、40年台上字第86號、52年台上字第1300號判例可資
    參照。
肆、經查：
  (一)被告前於91年間向告訴人曾柏源借用宜蘭市農會神農分部（
    帳號：00000000000號）及宜蘭縣頭城鎮農會（帳號：
    00000000000000號）之甲存支票帳戶，及向告訴人劉文正借
    用花蓮中小企業銀行（現為中國信託商業銀行，帳號：
    00000000號、戶名：正皓紙行）、花蓮第一信用合作社（帳
    號：13919號、戶名：彭曉玲）、花蓮市農會（帳號：
    00000000號、戶名：正皓紙行有限公司）、花蓮市農會（帳
    號：00000000號、戶名：劉文正）之甲存支票帳戶使用，此
    據被告自承在卷，並為告訴人曾柏源、劉文正於偵查及本院
    審理中證述在卷。又億昌興公司所簽發之支票自94年8月8日
    起陸續退票一節，雖有票據信用資訊連結作業查詢明細表瀏
    覽（99年度偵緝字第86號卷第35至38頁），依該查詢明細表
    瀏覽資料所示，固可證明億昌興公司自94年8月8日即有週轉
    不靈之情形，但進而反推3年前即91年間，億昌興公司即有
    財務出狀況之情形，依卷內資料，要無相關億昌興公司相關
    之財務資料。嗣於審理中，雖經本院調取相關資料，依永豐
    商業銀行99年11月17日永豐銀羅東分行（099）字第00018號
    函檢送億昌興公司於台北國際商業銀行時期之借款紀錄及放
    款情形資料（本院卷二第100至105頁），及匯豐商業銀行99
    年11月15日（99）台匯銀（總）字第37473號函檢送億昌興
    公司於中華商業銀行時期之還款明細表（本院卷二第107 至
    197頁），均無法得出億昌興公司自91年間財務狀況不佳之
    情形，偵查檢察官僅以卷內1紙票據信用資訊連結作業查詢
    明細表瀏覽即為上開推論，顯無依據。
  (二)次就告訴人曾柏源、劉文正借予被告支票帳戶之情形，告訴
    人曾柏源於審理中證稱：伊91、92間是億昌興公司的員工，
    上班期間大概有幾個月，億昌興公司的財務是周富郎負責宜
    蘭市農會神農分部帳號00000000000號及頭城鎮農會帳號000
    00000000000號帳戶是是周富郎要伊開的，作為公司週轉用
    支票是周富郎叫伊去領的，印鑑章也是放在公司，支票帳戶
    不是伊存入現金讓人提示，伊也不知道是誰存入，伊有授權
    被告使用上開2個支票帳戶，周富郎說公司需要支票使用，
    要伊去開帳戶借票給他，伊有同意周富郎使用支票，後來因
    為跳票，所以覺得被周富郎騙等語（參見本院卷一第42 至
    49頁100年4月13日審判筆錄），與告訴人劉文正於審理中證
    稱：伊與被告是廠商跟客戶關係，伊是花蓮的正皓紙行跟億
    昌興公司進貨，正皓紙行之前還有1個信揚資材企業社，從
    信揚資材企業社時就跟億昌興公司進貨，大概是89年6月開
    始，伊開正皓紙行時，是由億昌興公司輔導，周富郎提供貨
    源、專業知識及剛開始時運作的資金包括房租、人員薪水被
    告都有代墊，與億昌興紙業有限公司的進貨模式是先跟億昌
    興公司進貨，貨到花蓮的倉庫，由伊去銷售，1個月後再去
    結算，然後再給貨款，之後億昌興公司說沒有辦法提供這樣
    的庫存，希望伊能夠用支票，由億昌興公司拿客票向銀行融
    資，再拿資金去購買貨品放在億昌興公司倉庫，伊申請花蓮
    中小企銀正皓紙行、花蓮第一信用合作社彭曉玲、花蓮市農
    會正皓紙行、劉文正的支票交給億昌興公司使用，周富郎拿
    去銀行融資，再拿融資的資金去進貨買紙，伊有提領的部份
    ，就跟被告結帳，比如說被告開了伊的支票1百萬，借了1
    百萬出來，倉庫裡面有1百萬的貨品，伊提領了50萬的貨品
    ，因為賣掉就有收入進來，再將貨款給億昌興公司，最後再
    由億昌興公司去存支票錢，剩下沒有提領的50萬貨品就變成
    億昌興公司的庫存，這種經營模式自94年8月4日開始，因為
    被告不見了，貨也對不出來，帳也對不出來等語（參見本院
    卷一第50至53頁100年4月13日審判筆錄）。依告訴人曾柏源
    、劉文正前開證述，被告自91年起陸續取得告訴人曾柏源、
    劉文正授權使用前開支票帳戶，作為票據貼現或購買貨款，
    被告於91年間取得告訴人曾柏源、劉文正提供支票信用之初
    ，被告如何施以詐術，其方法為何？並無相關積極證據佐證
    ，雖於94年8月後被告未依約匯入資金以供支票兌現以致簽
    發之支票陸續退票，被告未履行其與告訴人曾柏源、劉文正
    間借用支票之協議，但此亦與刑法詐欺之要件有間。
  (三)公訴意旨所稱告訴人於94年初交付被告現金850萬元作為購
    買原料一節，依告訴人劉文正所提現金支出傳票3紙（95年
    度他字第17號卷第27、28頁），於93年6月10日、94年5月8
    日、94年7月20日被告各借支129萬元、100萬元、100萬元，
    但此僅係告訴人劉文正一方所提資料，此部分為被告否認在
    卷，而告訴人劉文正就此借支金額之來源與給付方式，於本
    院審理中證稱：「現金支出傳票是我們內部作帳的東西，但
    是我們沒有辦法去釐清匯款的內容，可是我們有登記。我們
    跟被告往來的時間很長，有很多帳是很難對的出來的。但是
    實際上我們出了多少，被告拿了多少，我們都有紀錄，我們
    合作時，因為憑藉信任，貨放在被告那裡，我沒有詳細去對
    貨，我當初起來的時候我是靠被告，我把這些庫存跟現金放
    在被告那裡，是因為我知道庫存愈多，事業可以擴大，我是
    懷著報恩的心情，因為一開始是被告輔助我們正皓紙行。」
    （參見本院卷一第59頁100年4月13日審判筆錄），對於上開
    3 紙之支出現金傳票，為告訴人劉文正自身所製作，且支出
    傳票上之「周」為告訴人劉文正所填寫（參見本院卷一第62
    頁100年4月13日審判筆錄），關於內容之記載是否與實際狀
    況相符，要無任何資金流向以資證明，偵查檢察官僅以該區
    區3紙現金支出傳票遽而認定有高達329萬元款項之交付，要
    屬無據。
  (四)另告訴人劉文正所提花蓮區中小企業銀行支票存款送款單存
    根1紙及花蓮一信跨行提款單6紙（95年度他字第17號卷第28
    、29頁），告訴人劉文正於(1)94年3月22日存入10萬元至億
    昌興公司之花蓮中小企銀行支票帳戶；(2)以黃金嬌名義於93
    年5月7日匯款200萬元、於93年8月9日匯款30萬元至億昌興
    公司之宜蘭縣礁溪鄉農會四結辦事處帳戶；(3)以黃金嬌名義
    於93年6月9日匯款15萬元、93年7月12日匯款30萬元、94年7
    月13日匯款96萬元至億昌興公司之華南商業銀行宜蘭分行帳
    戶；(4)以黃金嬌名義於94年7月11日匯款50萬元至億昌興公
    司台北國際商業銀行宜蘭分行。並有宜蘭縣礁溪鄉農會99年
    11 月4日礁農信字第0990004239號函檢送之客戶往來明細表
    （本院卷二第207、208頁）、華南商業銀行宜蘭分行99年11
    月12日華宜存第099421號函檢送之存款往來明細表暨對帳單
    （本院卷二第204、205頁）、華南商業銀行宜蘭分行100年1
    月26日華宜存字第1000030號函檢送之存款往來明細表暨對
    帳單（本院卷二第225、226頁）、華南商業銀行宜蘭分行
    100年3月18日華宜存字第100085號函檢送之存款往來明細表
    暨對帳單（本院卷二第228、229頁）、永豐商業銀行宜蘭分
    行99年12月24日永豐銀宜蘭分行（099）字第00020號函檢送
    之客戶歷史資料查詢明細表（本院卷二第217、218頁）等件
    在卷可佐，可資證明告訴人劉文正給付431萬元予被告。但
    從匯款時間除於94年7月11日匯款50萬元、94年7月13日匯款
    96萬元外，其餘均於93年間匯款，從匯款時間來看，顯與偵
    查檢察官起訴書所載被告係於「94年初」向告訴人劉文正實
    施詐術之推論相矛盾。再據告訴人劉文正就其向億昌興公司
    購買原料之進貨情形，於本院審理中證稱：被告說要增加庫
    存，伊請丈母娘匯款給周富郎，貨是放在周富郎那邊，他們
    合作跟常情不一樣，伊所有的匯款是因為信任周富郎，93年
    的匯款沒有問題，庫存確實有進來，就伊的認知應該是沒有
    問題，伊向周富郎提貨沒有規律性，有時候是天天，因為有
    時候比較緊急，有時候約半個月到1個月，有分大小月，平
    均算起來一個月大概進貨約50萬元左右，93年有買到貨，但
    是現在提領不到等語（參見本院卷一第58、60、64頁100年4
    月13日審判筆錄），依告訴人劉文正所稱每月提領貨物情形
    ，於93年間告訴人劉文正匯款予被告貨款，確實有提領相等
    之貨物，嗣於94年間之匯款與提領記錄間，究竟實際未提領
    之貨物尚餘多少，雙方結算之情形為何，依卷內資料均無相
    關資料可資證明，亦即94年間之匯款，扣除例行提領貨物之
    數量後，究竟實際差額為何，並無相關資料在卷，且告訴人
    劉文正尚未提領之貨物是否為被告實施詐術所致，亦無相關
    佐證證明。起訴書所載關於被告詐取現金850萬元部分，核
    與卷內證據資料不符，且未查證告訴人劉文正所稱之提領狀
    況而為認定。
  (五)再依起訴書證據清單(二)編號3所載，偵查檢察官以偵查卷所
    附聲請支付命令聲請狀影本、被告背書之支票影本、臺灣花
    蓮地方法院95年度花簡字第251號民事判決影本（99年度偵
    緝字第88號卷第44至51頁），而主張告訴人劉文正遭詐騙支
    票後窮於應付各種官司云云。但依上開支付命令聲請狀影本
    、支票影本、臺灣花蓮地方法院95年度花簡字第251號民事
    判決影本等資料，支付命令聲請狀之相對人、支票之發票人
    、判決書之被告均為王亮鈞，而王亮鈞與告訴人劉文正實屬
    2人，依卷內相關資料至為灼然，偵查檢察官將案外人王亮
    鈞之資料列為告訴人劉文正之資料，此種推論要無任何依據
    。
伍、綜上所述，公訴人所舉之證據，不足以證明被告確有詐欺犯
    行，此外依卷內資料，亦無積極證據證明被告確有公訴人所
    指之詐欺犯行，不能證明被告犯罪，依法應諭知無罪之判決
    。
陸、臺灣花蓮地方法院檢察署檢察官移送併辦（95年度偵字第
    3210 號）部分。經查，本件被告前揭被訴詐欺犯行既經本
    院判決無罪，有如前述，併辦部分即與之無裁判上一罪關係
    ，應退回檢察官另行依法處理，附為敘明。
據上論斷，應依刑事訴訟法第301條第1項，判決如主文。
本案經檢察官周建興到庭執行職務
中    華    民    國   100    年    10    月    26    日
                  刑事第五庭審判長法  官  林楨森
                                  法  官  陳雪玉
                                  法  官  辜漢忠
以上正本證明與原本無異。
如不服本判決應於收受本判決後10日內向本院提出上訴書狀，並
應敘述具體理由。若未敘述理由者，應於上訴期間屆滿後20日內
向本院補提理由書狀(均須按他造當事人之人數附繕本)。
                                  書記官  林詩綺
中    華    民    國   100    年    10    月    27    日